最　高　行　政　法　院　判　決
　　　　　　　　　　　　　94年度判字第00511號
上　訴　人　甲○○
訴訟代理人　乙○○
被 上訴 人　財政部高雄市國稅局
代　表　人　邱政茂
上列當事人間因綜合所得稅事件，上訴人不服中華民國92年10月
7日高雄高等行政法院92年度訴字第658號、659號、660號、661
號等判決，提起上訴。本院判決如下：
    主  文
上訴駁回。
上訴審訴訟費用由上訴人負擔。
    理  由
壹、本件上訴人主張：按財政部民國（下同）62年2月26日臺財
    稅第31471號函釋之認定原則，其中就「不再追究」之認定
    要件為：「分散所得予已成年子女」、「居住國內」、「記
    名股票所分配之股利」及「已依法獨立申報綜合所得稅」；
    至其應補稅送罰之認定原則為：「無記名股票所獲配之股利
    」、「且係父母利用子女名義分散所得」等二項要件。則本
    案上訴人分散所得情形與前述「不再追究」之認定原則相符
    ，應有其適用。且依稅捐稽徵法第1條之1規定，財政部之解
    釋函令，自得拘束下級機關，產生行政自我拘束之效果，被
    上訴人自不得排除適用上開函釋規定之認定原則。又基於「
    法律適用，先具體，後抽象」之法律適用基本法則，財政部
    前開分散所得應罰及免罰之認定原則函釋，殊為具體明確，
    被上訴人捨此不由，主張依所得稅法第71條第1項及第110條
    第1項等較抽象之不確定法律概念據以補稅及裁罰，即有違
    上開法律適用之基本法則。次按「行政機關就該管行政程序
    ，應於當事人有利及不利之情形，一律注意」為行政程序法
    第9條所明定。被上訴人除不得排除適用前開財政部函釋，
    亦不得如被上訴人所稱「．．．足證上訴人有分散所得之事
    實，則不論係記名或無記名股票所分配之股利，均應依法補
    徵及處罰，與該函釋認定原則二前段意旨之情況有別．．．
    」，被上訴人除設定較財政部為嚴苛之補稅處罰要件外，亦
    無視上訴人符合不再追究之認定原則，自有違行政程序法所
    揭櫫依法行政、保障人民權益及提高行政效能之法則。另按
    闡明課稅事實為稽徵機關之責任，基於職權調查乃其核課基
    礎，亦是其應盡之義務。納稅義務人既已提出足以否認課稅
    事實之反證，除非稽徵機關能對該證明再提出反證，否則仍
    應實質審查納稅義務人該項反證之租稅主張。本案上訴人分
    散股利所得情形，符合財政部上開第31471號函釋不再追究
    之認定原則，亦與其補稅送罰之認定原則有殊，自非如原判
    決所「反面臆測」：「該函釋漏未就記名股票規避累進綜合
    所得稅之明確違章事實予以規範」，得以排除適用。此外，
    財政部上開函釋係分別就記名股票、無記名股票有不同之處
    理原則，而記名股票與無記名股票之不同，亦不僅如原判決
    所稱「僅在股票記載方式之不同，至於兩者所表彰股東權之
    內容，則無所具」而已，此參臺中高等行政法院90年度訴字
    第1457號判決，所揭示對財政部上開第31471號函釋之見解
    即明。且財政部上開函釋之不再追究認定原則亦不僅止於記
    名股票一端，尚須同時符合其他3項要件，其與應補稅處罰
    要件之區別殊為明確，自非疏漏規範記名股票之違章處理原
    則，是以，原判決怠於行使規範審查職權，逕予排除適用，
    而將上訴人起訴駁回，難謂無違法令。再者，行政機關依據
    裁量基準所衍生之行政命令裁量權，除非逾越其權限範圍，
    司法機關於審理案件時，應予以尊重，不得逕予排除適用。
    則本案上訴人援引前開財政部第31471號函釋所為之行政命
    令，具體合法，且符合明確性原則及平等原則，自不容原審
    規避，並以實質課稅原則戕害誠信原則。末按被上訴人原查
    係由上訴人之資金往來紀錄，查核上訴人買賣股票情形，原
    擬就資金往來金額認定上訴人有贈與行為，加以核課贈與稅
    ，經上訴人力爭，指陳實際上係利用子女及親友名義開立戶
    頭，從事股票買賣，被上訴人方以分散股利所得作成行政處
    分。惟上開分散股利所得是否能適用第31471號函之認定原
    則，與是否補徵贈與稅無涉。又基於上開說明書係徵納雙方
    所認可之協商結果，自不容被上訴人再以贈與稅核課相繩，
    否則即有違誠實信用原則所衍生之禁反言法則。另查稅務違
    章案件減免處罰標準並未規定扣繳憑單需以上訴人之名義開
    立為限，則上訴人已依法申報綜所稅，且短漏報之所得亦有
    扣繳憑單，自有0.2倍罰鍰之適用。至被上訴人所稱0.5倍罰
    鍰額已從寬，財政部臺灣省中區國稅局決議應予裁罰1倍才
    適當云云，在前開裁罰倍數參考表尚未修正以前，自無適用
    之餘地，爰請求廢棄原判決。
貳、被上訴人未提出答辯狀。
參、原審斟酌全辯論意旨及調查證據之結果，以：查本件上訴人
    起訴，對於事實認定並無爭議，其所爭執者，無非以被上訴
    人所認上訴人分散所得對象中之王勝弘、王恒微、王雅慧及
    王雅麗等4人為上訴人已成年之子女，均居住國內，其營利
    所得亦為持有國內公司記名股票所分配之股利，且均已依法
    獨立申報綜合所得稅，與前揭財政部62年2月26日臺財稅第
    31471號函之認定原則相符，應有其適用，上訴人子女之營
    利所得自應排除計算；且就罰鍰部分，上訴人已依法申報85
    年度至88年度之綜合所得稅，而短漏報之所得已填報扣繳憑
    單，亦無「夫妻所得分開申報逃漏所得稅及虛報免稅額或扣
    除額」之情形，應有財政部「稅務違章案件裁罰金額或倍數
    參考表」0.2倍罰鍰之適用云云，資為論據。惟查，本件上
    訴人於被上訴人初查階段，即出具說明書自承其與配偶及子
    女王雅麗、王雅慧、王勝弘、王恒微等人，自84年至88年間
    資金往返情形，係上訴人及其配偶借用子女名義開立戶頭，
    從事股票買賣，主要係考量可按人數比例增加融資額度及便
    於股票買賣操作等情，有該說明書附於原處分卷可稽。被上
    訴人乃依所查得之資料，據以認上訴人為分散股利所得，借
    用第三人名義開立戶頭，從事股票買賣，藉以逃漏綜合所得
    稅，因依實質課稅原則，將受分散人85年度至88年度名下之
    股利所得予以改歸課為上訴人之股利所得，尚非無據。又所
    謂記名股票與無記名股票，兩者之不同，僅在股票記載方式
    之不同，至於兩者所表彰股東權之內容，則無所異，乃參諸
    財政部62年2月26日臺財稅第31471號函釋之內容，既屬主管
    機關就規避累進綜合所得稅案件之認定原則，則如規避累進
    綜合所得稅之違章事實已屬明確，基於實質課稅原則，自應
    依法核定補徵稅額，不因股票究屬記名股票或無記名股票而
    有不同，是該函釋漏未就記名股票規避累進綜合所得稅之明
    確違章事實予以規範，原審自不受其拘束。準此，本件上訴
    人已於說明書中自承其係借用子女名義開立證券交易戶，從
    事股票買賣，亦即買賣股票之程序係由上訴人獨立主導、相
    關資金亦由上訴人獨立提供，從而證券交易戶形式上雖為成
    年子女名義，然此僅為上訴人為便於股票操作並逃漏綜合所
    得稅所為之安排，實質上與上訴人本人從事股票買賣無異，
    是基於實質課稅原則，上訴人自應就其各該年度借用成年子
    女名義所獲之股利所得合併申報綜合所得稅。另本件上訴人
    借用第三人名義開立證券交易戶從事股票操作，並於85年度
    至88年度綜合所得稅結算申報，85年度漏未將以其子女王勝
    弘、王恒微等2人名義開立證券交易戶從事股票買賣所獲之
    營利所得合併申報；並漏報租賃及財產交易等所得，另上訴
    人辦理86年度綜合所得稅結算申報，漏未將子女王勝弘、王
    恒微、王雅慧、王雅麗等4人及訴外人王茂竹、王清輝、王
    國楨、王秀霞、王藍田等5人名義開立證券交易戶從事股票
    買賣所獲之營利所得合併申報，另漏報其配偶王陳柳花之營
    利所得，又上訴人辦理87年度綜合所得稅結算申報，漏未將
    以其子女王勝弘、王恒微、王雅慧、王雅麗等4人及訴外人
    王茂竹、王清輝、王秀霞、王藍田等人名義開立證券交易戶
    從事股票買賣所獲之營利所得合併申報，另上訴人辦理88年
    度綜合所得稅結算申報，漏未將以其子女王勝弘、王恒微、
    王雅麗等3人及訴外人王茂竹、王清輝、王秀霞等3人名義開
    立證券交易戶從事股票買賣所獲之營利所得合併申報等情，
    縱無故意，亦難辭過失之責，揆諸司法院釋字第275號解釋
    暨相關規定之意旨，上訴人自應就其上開漏報所得額之違章
    事實負責。又本件上訴人既係利用其家族成員名義開立證券
    交易戶從事股票買賣分散股利所得，而所獲分配之營利所得
    係以被分散人名義開立扣繳憑單，並非以上訴人名義開立，
    是與行為時「稅務違章案件減免處罰標準」及「稅務違章案
    件裁罰金額或倍數參考表」之從輕處罰標準有別。則被上訴
    人依據財政部所制訂之「稅務違章案件裁罰金額或倍數參考
    表」，分別就上訴人85年度綜合所得稅結算申報部分，除補
    徵稅額新臺幣（下同）300,914元外，依法核定漏稅額為216
    ,641 元，並按所漏稅額裁處1倍罰鍰216,600元（計至百元
    止）；復查結果罰鍰部分改處所漏稅額0.5倍之罰鍰。另就
    上訴人86年度綜合所得稅結算申報部分，除補徵稅額2,012,
    866元外，核定漏稅額為1,698,686元，並按所漏稅額依漏報
    所得有無開立扣免繳憑單及分散所得分別裁處0.2倍及1倍罰
    鍰共計1,68 0,300元（計至百元止）；復查結果，就分散所
    得之罰鍰部分改處所漏稅額0.5倍之罰鍰。另就上訴人87年
    度綜合所得稅結算申報部分，除補徵稅額1,551,759元外，
    並按所漏稅額1,547,378元裁處1倍罰鍰1,547,300元（計至
    百元止）；復查結果，除獲追認王勝弘部分短計之溢繳稅額
    4,381元，另按所漏稅額改處0.5倍之罰鍰。另就上訴人88年
    度綜合所得稅結算申報部分，除補徵稅額137,830元外，並
    按所漏稅額137,400元裁處1倍罰鍰137,400元；復查結果，
    除追認王秀霞部分短計之溢繳稅額204元，另按所漏稅額改
    處0.5倍之罰鍰，於法並無違誤。綜上所述，上訴人主張既
    無可採。則被上訴人以上訴人85年度至88年度綜合所得稅結
    算申報有短漏報所得額之違章事實，乃就上訴人85年度綜合
    所得稅結算申報部分，除補徵稅額300,914元外，依法核定
    漏稅額為216,641元，並按所漏稅額裁處1倍罰鍰216,600元
    （計至百元止），復查結果罰鍰部分改處所漏稅額0.5倍之
    罰鍰。另就上訴人86年度綜合所得稅結算申報部分，除補徵
    稅額2,012,866元外，核定漏稅額為1,698,686元，並按所漏
    稅額依漏報所得有無開立扣免繳憑單及分散所得分別裁處0.
    2倍及1倍罰鍰共計1,680,300元（計至百元止），復查結果
    ，就分散所得之罰鍰部分改處所漏稅額0.5倍之罰鍰。另就
    上訴人87年度綜合所得稅結算申報部分，除補徵稅額1,551,
    759元外，並按所漏稅額1,547,378元裁處1倍罰鍰1,547,300
    元（計至百元止），復查結果，除獲追認王勝弘部分短計之
    溢繳稅額4,381元，另按所漏稅額改處0.5倍之罰鍰。另就上
    訴人88年度綜合所得稅結算申報部分，除補徵稅額137,830
    元外，並按所漏稅額137,400元裁處1倍罰鍰137,400元，復
    查結果，除追認王秀霞部分短計之溢繳稅額204元，另按所
    漏稅額改處0.5倍之罰鍰，並無違誤。訴願決定予以維持，
    亦無不合，乃判決駁回上訴人在原審之訴。
肆、本院查：（一）、按「凡有中華民國來源所得之個人，應就
    其中華民國來源之所得，依本法規定，課徵綜合所得稅。」
    ；「個人之綜合所得總額，以其全年左列各類所得合併計算
    之：．．．第四類：利息所得：凡公債、公司債、各種短期
    票券、存款及其他貸出款項利息之所得。」；「納稅義務人
    應於每年2月20日起至3月底止，填具結算申報書，向該管稽
    徵機關，申報其上一年度內構成綜合所得總額或營利事業收
    入總額之項目及數額，以及有關減免、扣除之事實，並應依
    其全年應納稅額減除暫繳稅額及尚未抵繳之扣繳稅額，計算
    其應納之結算稅額，於申報前自行繳納。．．．」；「納稅
    義務人已依本法規定辦理結算申報，但對依本法規定應申報
    課稅之所得額有漏報或短報情事者，處以所漏稅額二倍以下
    之罰鍰。」分別為行為時所得稅法第2條第1項、第14條第1
    項第4類、第71條第1項及第110條第1項所明定。次按「查納
    稅義務人利用他人名義分散股利所得，籍以規避累進綜合所
    得稅負之案件，迭經本部稽核單位及稅捐稽徵機關查獲，並
    補稅送罰在案。惟類此分散股利所得案件情形不一，為求處
    理一致，特規定認定原則如次：．．．二、納稅義務人已成
    年之子女，居住國內，持有國內公司記名股票所分配之股利
    ，如已依法獨立申報綜合所得稅，應不再追究，但如其子女
    係由公司無記名股票所獲配之股利，且經依資金流程查明該
    項股票之股利實際係歸屬其父母時，則應認定為父母利用子
    女名義分散所得，依法重行核定補徵送罰。．．．」；「主
    旨：納稅義務人分散所得應補稅額應先扣除受利用分散人溢
    繳稅額後再行發單補徵。說明：二、基於同一筆所得不應重
    複課徵之原則，關於分散所得案件，於補徵分散人稅款時，
    仍應扣除受利用分散人溢繳稅款後，就其差額補徵之。．．
    ．」復分別經財政部62年2月26日台財稅第31471號函及62年
    3月21日台財稅第32131號函釋在案。本件上訴人辦理85年度
    綜合所得稅結算申報，漏未將以其子女王勝弘、王恒微等2
    人名義開立證券交易戶從事股票買賣所獲之營利所得計866,
    313元合併申報；並漏報租賃及財產交易等所得101,986元，
    計968,299元，案經被上訴人查獲，審認上訴人有違反所得
    稅法第71條第1項之規定，除補徵稅額300,914元外，並依法
    核定漏稅額為216,641元，按所漏稅額裁處1倍罰鍰216,600
    元（計至百元止）。上訴人不服，申經復查結果，除罰鍰部
    分改處所漏稅額0.5倍之罰鍰，獲追減108,300元外，其餘未
    獲變更；上訴人辦理86年度綜合所得稅結算申報時，亦漏未
    將以其子女王勝弘、王恒微、王雅慧、王雅麗等4人及其父
    王茂竹、其兄王清輝、其弟王國楨、其姊王秀霞暨訴外人王
    藍田等5人名義開立證券交易戶從事股票買賣所獲之營利所
    得計6,567,526元合併申報，另漏報其配偶王陳柳花之營利
    所得90,000元，合計漏報所得6,657,526元，案經被上訴人
    查獲，審認上訴人有違反所得稅法第71條第1項之規定，除
    補徵稅額2,012,866元外，並依法核定漏稅額為1,698,686元
    ，按所漏稅額依漏報所得有無開立扣免繳憑單及分散所得分
    別裁處0.2倍及1倍罰鍰共計1,680,300元（計至百元止）。
    上訴人不服，申經復查結果，除分散所得之罰鍰部分改處所
    漏稅額0.5倍之罰鍰，獲追減837,900元外，其餘未獲變更；
    上訴人辦理87年度綜合所得稅結算申報，漏未將以其子女王
    勝弘、王恒微、王雅慧、王雅麗等4人及訴外人王茂竹、王
    清輝、王秀霞、王藍田等4人名義開立證券交易戶從事股票
    買賣所獲之營利所得合計5,729,278元合併申報，經被上訴
    人查獲，審認上訴人有違反所得稅法第71條第1項之規定，
    除補徵稅額1,551,759元外，並按所漏稅額1,547,378元裁處
    1倍罰鍰1,547,300元（計至百元止）。上訴人不服，申經復
    查結果，除獲追認王勝弘部分短計之溢繳稅額4,381元，另
    按所漏稅額改處0.5倍之罰鍰，獲追減773,700元外，其餘未
    獲變更；上訴人辦理88年度綜合所得稅結算申報，漏未將以
    其子女王勝弘、王恒微、王雅麗等3人及訴外人王茂竹、王
    清輝、王秀霞等3人名義開立證券交易戶從事股票買賣所獲
    之營利所得合計1,784,336元合併申報，經被上訴人查獲，
    審認上訴人有違反所得稅法第71條第1項之規定，除補徵稅
    額137,830元外，並按所漏稅額137,400元裁處1倍罰鍰137,4
    00元。上訴人不服，申請復查結果，除追認王秀霞部分短計
    之溢繳稅額204元，另按所漏稅額改處0.5倍之罰鍰，獲追減
    68,700元外，其餘未獲變更；上訴人乃分別循序提行政訴訟
    ，經原審法院予以合併審判（上訴人均係就被上訴人核定上
    揭分散營利所得部分予以爭執）。原判決關於上訴人及其配
    偶借用子女及親友名義開立戶頭，從事股票買賣，主要係考
    量可按人數比例增加融資額度及便於股票買賣操作，上訴人
    85年度、86年度、87年度及88年度之綜合所得稅結算申報，
    漏未將以其子女或親友名義開立證券交易戶從事股票買賣所
    獲之營利所得之事實，本件不符合免罰之要件，亦與當時「
    稅務違章案件裁罰金額或倍數參考表」關於所得稅法第110
    條第1項所列處0.2倍之違章情節不符，以及上訴人在原審之
    主張如何不足採等事項均已詳為論斷。認本件各原處分，認
    事用法，均無違誤，維持各原處分及各訴願決定，而駁回上
    訴人在原審之訴，其所適用之法規與該案應適用之現行法規
    並無違背，與解釋判例，亦無牴觸，並無所謂原判決有違背
    法令之情形；又證據之取捨與當事人所希冀者不同，致其事
    實之認定亦異於該當事人之主張者，不得謂為原判決有違背
    法令之情形。另上訴人所舉臺中高等行政法院90年度訴字第
    1457號判決係分散利息所得之情形與本件分散營利所得有別
    ，其判決理由，尚難援引適用。（二）、上訴人對於業經原
    判決詳予論述不採之事由再予爭執，核屬法律上見解之歧異
    ，要難謂為原判決有違背法令之情形。本件上訴論旨，仍執
    前詞，指摘原判決違誤，求予廢棄，難認有理由，應予駁回
    。
據上論結，本件上訴為無理由，爰依行政訴訟法第255條第1項、
第98條第3項前段，判決如主文。
中    華    民    國    94    年    4     月    7     日
                  第二庭審判長法  官　葉　振　權
                              法  官  鄭  淑  貞
                              法  官　劉　鑫　楨
                              法  官　吳　明　鴻
                              法  官　梁　松　雄
以  上  正  本  證  明  與  原  本  無  異
中    華    民    國    94    年    4    月    7      日
　　　　　　　　　　　　　　　書記官　陳　盛　信
